【裁判字號】    91,易,2968
【裁判日期】    920521
【裁判案由】    恐嚇取財等
【裁判全文】
臺灣臺中地方法院刑事判決                        九十一年度易字第二九六八號
    公  訴  人  臺灣臺中地方法院檢察署檢察官
    被      告  甲○○
    選任辯護人  張居德律師
右列被告因恐嚇取財等案件，經檢察官提起公訴（九十一年度偵字第五一九二號、第
九五００號），本院判決如左：
    主  文
甲○○共同連續明知為不實之事項，而使公務員登載於職務上所掌之公文書，足以生
損害於公眾，處有期徒刑陸月，如易科罰金，以佰元折算壹日。緩刑貳年。如附表
所示之物，均沒收。
被訴收受贓物部分，無罪。
    事  實
一、緣丁○○（另由本院審理中）自民國八十九年八月間起，因犯多起竊車勒贖案件
    ，遭警查緝，為免暴露身分，乃與甲○○商議以甲○○之國民身分證換貼丁○○
    之照片，供丁○○使用，甲○○即應允之，並約定變造國民身分證之代價為新臺
    幣（下同）四萬元。甲○○及丁○○即共同基於變造國民身分證之概括犯意聯絡
    ，先由丁○○於九十年一月間之某日（起訴書誤為二月一日），在臺北市○○路
    與莒光路口，將個人大頭照二張及現金四萬元交付予甲○○，再由甲○○依循報
    載刊登變造國民身分證訊息之電話，與姓名年籍不詳綽號「小四」（起訴書誤為
    「小施」）之成年男子聯繫，甲○○與綽號「小四」者即共同基於變造國民身分
    證之概括犯意，相約在臺北市中山區○○○路與長安東路口，由甲○○將個人國
    民身分證正本、丁○○大頭照各一張及訂金一萬五千元交付予綽號「小四」之成
    年男子，再由綽號「小四」者將丁○○之大頭照換貼在甲○○之國民身分證正本
    上，而變造該張國民身分證，足以生損害於戶政與司法機關對身分之查核、管理
    及追訴犯罪之正確性。綽號「小四」又與甲○○約在前開給付訂金之路口，由綽
    號「小四」者交付變造完成貼有丁○○大頭照之甲○○國民身分證正本，甲○○
    則另行支付尾款五千元，並將該張變造之國民身分證交給丁○○備用。
二、惟丁○○於收受前開變造之國民身分證後，並不滿意，故於收到後之第三天，即
    寄還予甲○○，又因該紙國民身分證遭變造過，材質已有磨損，乃建議甲○○向
    戶政機關另行申請補發國民身分證，再重新變造，並獲甲○○之同意。甲○○與
    丁○○均明知甲○○前開遭變造之國民身分證並未遺失，竟仍共同基於使公務員
    登載不實之犯意聯絡（甲○○係基於概括犯意）及承前同一之變造國民身分證之
    概括犯意聯絡，先由甲○○於九十年二月一日前往臺北市萬華區第一戶政事務所
    ，填具「補領國民身分證申請書」及交付個人大頭照二張，謊稱個人之國民身分
    證於八十九年八月間在臺中市遺失，申請補發，並提供貼有甲○○照片之護照資
    料供戶政事務所人員核對，使該戶政事務所人員在該張申請書上核章，將甲○○
    遺失國民身分證之不實事項，登載於職務上所掌管之戶籍資料等公文書上，並據
    以補發甲○○之國民身分證一張（下稱第一次補發之國民身分證），足以生損害
    於戶政機關對於國民身分證製發管理之正確性。甲○○於取得第一次補發之國民
    身分證後，復與綽號「小四」者聯繫，二人乃又承前同一變造國民身分證之概括
    犯意聯絡，相約在前次碰面之路口，由甲○○交付第一次補發之國民身分證正本
    、丁○○大頭照各一張及訂金一萬五千元予綽號「小四」者，再由綽號「小四」
    者將丁○○之大頭照換貼在甲○○第一次補發之國民身分證而變造之，足以生損
    害於戶政與司法機關對身分之查核、管理及追訴犯罪之正確性。甲○○在前述碰
    面路口取得變造換貼為丁○○照片之第一次補發之國民身分證後，又將尾款五千
    元交付予綽號「小四」者，並將此次變造之國民身分證交予丁○○備用。但丁○○對此次變造之國民身分證仍不滿意，故又寄還予甲○○。
三、甲○○明知其換貼丁○○照片之第一次補發之國民身分證並未遺失，但為取得黏
    貼個人照片之國民身分證，又承前同一使公務員登載不實之概括犯意，於九十年
    二月二十六日前往臺北市萬華區第一戶政事務所（起訴書誤為臺北市萬華區戶政
    事務所），填具「補領國民身分證申請書」及交付個人大頭照二張，謊稱個人之
    國民身分證於九十年二月二十一日在臺北市○○○路遺失，申請補發，並提供貼
    有甲○○照片之護照資料供戶政事務所人員核對，使該戶政事務所人員在該張申
    請書上核章，將甲○○遺失國民身分證之不實事項，登載於職務上所掌管之戶籍
    資料等公文書上，並據以補發甲○○之國民身分證一張（下稱第二次補發之國民
    身分證），足以生損害於戶政機關對於國民身分證製發管理之正確性。
四、嗣於九十年四月二日，臺中市警察局員警因配合內政部警政署刑事警察局追查丁○○涉犯竊車勒贖案件，持搜索票前往甲○○位在臺北市○○區○○路二四０之
    一號四樓執行搜索，雖無所獲，但甲○○就前開二次變造國民身分證及謊稱國民
    身分證遺失而申請補發之犯行乃於偵查犯罪職權之機關或個人皆未發覺前，主動
    向臺中市警察局員警自首之，並表示願意接受裁判，始查悉上情。
五、案經臺中市警察局移送臺灣臺中地方法院檢察署檢察官偵查起訴。
    理  由
一、右揭事實，業據被告甲○○於警訊及本院審理時均坦承不諱，核與同案被告丁○○於警訊及本院審理時供陳之情節相符，並有臺北市萬華區第一戶政事務所九十
    二年二月十九日北市萬一戶字第０九二三０一０一五００號函附之甲○○補領國
    民身分證申請書、護照資料、戶籍謄本等件附卷可稽。又被告甲○○為協助同案
    被告丁○○逃避警方追緝，竟同意提供個人國民身分證換貼為丁○○照片，以掩
    飾同案被告丁○○之真正身分，顯足以生損害於戶政與司法機關對身分查核、管
    理及追訴犯罪之正確性。另被告甲○○明知其個人國民身分證係借予同案被告丁○○變造使用，並未遺失，竟先後二次以遺失為由，申請補發，又係對戶政機關
    有關國民身分證製發管理之正確性，造成一定之妨害。綜上所陳，被告甲○○前
    開自白，核與事實相符，堪予信採。從而，本件事證明確，被告甲○○右開犯行
    ，洵堪認定。
二、按國民身分證係由該管公務員據相關資料所制作、核發，用於表示特定人之身分
    ，屬於刑法第二百十二條所規定之其他相類證書之一種，最高法院六十八年台上
    字第三六一二號判例可資參照。是以本案被告甲○○委由綽號「小四」之成年男
    子，將同案被告丁○○之照片換貼在個人國民身分證上，以供同案被告丁○○掩
    飾身分之用，足以生損害於戶政與司法機關對身分查核、管理及追訴犯罪之正確
    性，核其此部分所為，係犯刑法第二百十二條之變造特種文書罪。又被告甲○○
    明知個人身分證並未遺失，竟以遺失為由，申請補發，並提供貼有甲○○照片之
    護照資料供臺北市萬華區第一戶政事務所人員核對，使該戶政事務所人員將甲○○遺失國民身分證之不實事項，登載於職務上所掌管之戶籍資料等公文書上，並
    據以補發甲○○之國民身分證，足以生損害於戶政機關對於國民身分證製發管理
    之正確性，則另犯同法第二百十四條之使公務員登載不實文書罪。又：
（一）被告甲○○與同案被告丁○○間就右開變造國民身分證及事實欄二所示之使公
      務員登載不實等犯行，及與綽號「小四」之成年男子間就二次變造國民身分證
      犯行間，分別有犯意之聯絡及行為之分擔，皆為共同正犯。又同案被告丁○○
      係委託被告甲○○提供變造之個人國民身分證，並將報酬四萬元交付予被告甲○○，再由被告甲○○依報載刊登變造國民身分證訊息者之電話，與綽號「小
      四」者聯繫，同案被告丁○○與綽號「小四」者並不相識，亦未就變造甲○○
      國民身分證一事相互聯絡過，均據被告甲○○、丁○○供明在卷，應認同案被
      告丁○○與綽號「小四」者間並無任何犯意之聯絡及行為之分擔，公訴人未予
      查明，遽認被告甲○○、同案被告丁○○與綽號「小四」者間就變造國民身分
      證一事，係有犯意之聯絡，自有未洽。
（二）被告甲○○先後二次提供個人國民身分證委由綽號「小四」之成年男子將同案
      被告丁○○之照片換貼在其國民身分證上，及先後二次謊稱國民身分證遺失，
      申請補發，而使臺北市萬華區第一戶政事務所人員誤將此不實事項登載於職務
      上所掌管之戶籍資料公文書上，各係時間緊接，方法相同，分別觸犯構成要件
      相同之罪名，均顯係基於概括犯意為之，應各依連續犯規定論以一罪，並皆依
      法加重其刑。
（三）被告甲○○係因接受同案被告丁○○四萬元之報酬，答應要提供換貼丁○○照
      片之個人國民身分證供同案被告丁○○備用，但第一次變造之效果不佳，才進
      而向臺北市萬華區第一戶政事務所謊稱國民身分證遺失，申請補發，並就第一
      次補發之國民身分證再為變造，足見被告甲○○所犯前開連續變造特種文書罪
      與連續使公務員登載不實罪間，有手段目的之牽連關係，應從一重之連續使公
      務員登載不實罪論處。
（四）被告甲○○之右開犯行，係於九十年四月二日，臺中市警察局員警因配合內政
      部警政署刑事警察局追查同案被告丁○○涉犯竊車勒贖案件，持搜索票前往其
      位在臺北市○○區○○路二四０之一號四樓執行搜索，均無所獲，亦尚不知右
      開犯行時，由被告甲○○主動供出並自動接受裁判一節，除據被告甲○○供述
      明確外，復經臺中市警察局刑警隊偵查員即證人丙○○及內政部警政署刑事警
      察局偵查員即證人戊○○到庭結證屬實，有本院審判筆錄可考，自係對未發覺
      之犯罪自首而接受裁判，應依刑法第六十二條前段規定，減輕其刑，並依先加
      後減之原則為之。
（五）公訴人雖僅就被告甲○○於九十年一月間之某日受同案被告丁○○所託，變造
      個人國民身分證，交由同案被告丁○○備用（即事實欄一部分），及被告甲○○於同年二月二十六日謊稱身分證遺失，向臺北市萬華區第一戶政事務所申請
      補發，而使該戶政事務所人員將甲○○遺失國民身分證之不實事項登載於職務
      上所掌管之戶籍資料公文書（即事實欄三部分）等犯行提起公訴，然檢察官就
      犯罪事實一部起訴者，其效力及於全部，刑事訴訟法第二百六十七條有明定。
      本件被告甲○○亦有於同年二月一日前往臺北市萬華區第一戶政事務所，謊稱
      國民身分證遺失，而申請補發，並使該戶政事務所人員將甲○○遺失國民身分
      證之不實事項登載於職務上所掌管之戶籍資料公文書，並於取得第一次補發之
      國民身分證後，又聯繫綽號「小四」者，由綽號「小四」將同案被告丁○○之
      照片換貼在該張補發之國民身分證上而變造之等犯罪事實（即事實欄二部分）
      ，且與前揭論罪科刑之使公務員登載不實罪（即事實欄三）及變造特種文書罪
      （即事實欄一）部分，分別有連續犯之關係，已如前述，本院自應就屬於裁判
      上一罪之被告甲○○於九十年二月一日所犯使公務員登載不實犯行及將第一次
      補發之國民身分證又委請綽號「小四」者換貼同案被告丁○○照片之變造特種
      文書犯行，一併加以裁判。
（六）被告甲○○於九十年二月二十六日前往臺北市萬華區第一戶政事務所申請補發
      國民身分證，並未提供同案被告丁○○之照片，而係交付個人照片予該戶政事
      務所人員，並據以核發黏貼有甲○○照片之國民身分證予被告甲○○等情，有
      臺北市萬華區第一戶政事務所九十二年二月十九日北市萬一戶字第０九二三０
      一０一五００號函附之甲○○補領國民身分證申請書在卷足憑。公訴人認被告
      甲○○係提供同案被告丁○○照片，並使該戶政事務所人員核發貼有丁○○照
      片之甲○○國民身分證，顯與事實相悖，容有誤會。
（七）公訴人對於被告甲○○為履行同案被告丁○○同一次請求提供變造國民身分證
      之委託，而於九十年二月一日前往臺北市萬華區第一戶政事務所申辦補發國民
      身分證，並將第一次補發之國民身分證再予變造交付同案被告丁○○備用之犯
      罪事實，既漏未起訴，致未能斟酌被告甲○○就所犯變造特種文書罪與使公務
      員登載不實罪間，實有前述之手段目的之牽連關係，而認被告甲○○就事實欄
      一與三之犯行，乃另行起意，應分論併罰，亦有未洽，併此明。
（八）爰審酌被告甲○○前無任何犯罪紀錄，素行良好，有臺灣臺中地方法院檢察署
      刑案資料查註紀錄表、臺灣高等法院被告全國前案紀錄表各一份在卷可按，其
      右開所犯，均係為提供同案被告丁○○取得換貼有丁○○照片之甲○○國民身
      分證備用，用以掩飾同案被告丁○○之真實身分，以規避警方查緝，其犯罪之
      動機、目的可議，手段雖然平和，但所為已足以影響戶政、司法機關對身分查
      核、管理及犯罪追訴之正確性；其為取得補發之國民身分證，竟謊稱遺失，而
      使戶政機關將甲○○國民身分證遺失之不實事項，登載於戶籍資料之公文書上
      ，並據以核發國民身分證，妨害戶政機關對國民身分證製發管理之正確性；其
      變造之國民身分證及謊稱遺失申請補發之國民身分證各為二張，就所變造之國
      民身分證先後交予同案被告丁○○後，均因同案被告丁○○不滿意變造成果，
      而未加以使用，所生損害尚非嚴重；被告甲○○就同案被告丁○○所交付之四
      萬元報酬，悉數給付予綽號「小四」之成年男子，本身並未獲得任何利潤；暨
      被告於犯後均能坦白犯行，主動供出犯行，態度良好等一切情狀，量處如主文
      第一項所示之刑，並諭知易科罰金之折算標準。末查，被告甲○○前未曾受有
      期徒刑以上刑之宣告，已如前述，其經此教訓當知所警惕，信無再犯之虞，本
      院認所宣告之刑以暫不執行為適當，併諭知緩刑二年，以啟自新。公訴人雖就
      被告甲○○所犯共同連續行使變造特種文書及共同連續行使使公務員登載不實
      之文書部分，認應分論併罰，並分別具體求處有期徒刑八月、七月，但依前述
      ，本院審認結果，係認被告甲○○所犯右開二罪行，有牽連犯之關係，且審酌
      前述一切情狀，認量處如主文第一項所示之刑已足生懲儆之效；又被告甲○○
      另涉犯收受贓物部分，並無證據證明其犯罪（詳如下述），則公訴人就此三罪
      合併求處定應執行刑為有期徒刑一年四月之基礎，亦不存在，均無法參酌，附
      此明。
（九）被告甲○○於事實欄一二所示時、地，委託綽號「小四」者變造換貼有同案被
      告丁○○照片之「甲○○」國民身分證正本各一張，雖曾交付予同案被告丁○○，但因同案被告丁○○對變造結果均不滿意，分別已寄還予被告甲○○等情
      ，已如前述，可知該二張變造之國民身分證仍屬被告甲○○所有，且係被告甲○○與同案被告丁○○、綽號「小四」者分別違犯變造特種文書罪所得之物；
      另被告甲○○於事實欄三所示時、地，謊稱國民身分證遺失，而由臺北市萬華
      區第一戶政事務所依其申請再為補發之「甲○○」國民身分證一張，係被告甲○○所有，且為其違犯使公務員登載不實罪所得之物，雖均未據扣案，但並無
      證據證明業已滅失，爰均依刑法第三十八條第一項第二款規定，宣告沒收之（
      詳如附表）。
（十）公訴意旨另以：被告甲○○將事實欄一所載之變造後國民身分證及事實欄三所
      示第二次補發之國民身分證交付予同案被告丁○○後，同案被告丁○○均已持
      以行使，因認被告甲○○另犯刑法第二百十六條、第二百十二條之行使變造特
      種文書罪及同法第二百十六條、第二百十四條之行使使公務員登載不實之文書
      罪。惟查：
  １、被告甲○○雖有將事實欄一所載之變造後國民身分證交付同案被告丁○○，但
      同案被告丁○○對於變造結果並不滿意，乃將該張變造後之國民身分證又寄還
      予被告甲○○，囑被告甲○○再行變造效果更佳之國民身分證（即事實欄二部
      分）等情，已如前述，顯然同案被告丁○○尚未持該張變造後之國民身分證為
      如何之行使。公訴人復未能就同案被告丁○○確有行使該張變造後之國民身分
      證一事，提出其他確切之證據以實其說，自難遽認被告甲○○有何與同案被告
      丁○○共同行使該張變造後之國民身分證之犯行。
  ２、而被告甲○○於九十年二月二十六日申請補發國民身分證時，並非交付同案被
      告丁○○之照片，供臺北市萬華區第一戶政事務所人員製發第二次補發之國民
      身分證，且被告甲○○於取得第二次補發之國民身分證後，並未加以變造，亦
      未交由同案被告丁○○使用，均如前述，公訴人誤認被告甲○○所取得之第二
      次補發之國民身分證上係黏貼同案被告丁○○之照片，已屬有誤，復未能舉證
      證明同案被告丁○○有何行使此張國民身分證之事實，公訴人認被告甲○○犯
      有此部分犯行，即乏依據，仍無法證明。
  ３、惟公訴意旨認被告甲○○前揭論罪科刑之變造特種文書罪及使公務員登載不實
      文書罪，均應為其此部分所犯行使變造特種文書罪及行使使公務員登載不實之
      文書罪所吸收，屬實質上一罪，爰不另為無罪之諭知。
三、公訴意旨又謂：同案被告丁○○於九十年二月間某日，在雲林縣虎尾鎮拾獲被害
    人乙○○遺失之身分證一張後，予以侵占入己，而侵占遺失物。復與被告甲○○
    基於犯意之聯絡，將該「乙○○」名義之身分證一張及自己照片二張交予被告甲○○，要求被告甲○○為之變造。被告甲○○明知「乙○○」身分證為同案被告
    丁○○非法取得之贓物，仍允為變造而收受該「乙○○」身分證一張，而收受贓
    物，惟因尚未與綽號「小施」之人聯繫而未予變造。因認被告甲○○另涉犯刑法
    第三百四十九條第一項之收受贓物罪嫌。
（一）按犯罪事實應依證據認定之，無證據不得推定其犯罪事實；又不能證明被告犯
      罪者，應諭知無罪之判決，刑事訴訟法第一百五十四條、第三百零一條第一項
      分別定有明文。次按事實之認定，應憑證據，所謂證據，須適於為被告犯罪事
      實之證明者，始得採為斷罪資料，如未能發現相當證據，或證據不足以證明，
      自不能以推測或擬制之方法以為裁判基礎；又認定不利於被告之事實，須依積
      極證據，苟積極證據不足為不利於被告事實之認定時，即應為有利於被告之認
      定，更不必有何有利之證據，最高法院五十三年臺上字第二七五０號、三十年
      上字第八一六號、四十年臺上字第八六號分別著有判例可資參照。
（二）公訴人認被告甲○○涉有前開收受贓物罪之犯行，無非係以被告甲○○提出之
      「乙○○」身分證一張及同案被告丁○○照片二張，資為論據。訊之被告甲○○則堅詞否認有何收受贓物之犯行，辯稱：「乙○○」之身分證及同案被告丁○○之照片二張，係同案被告丁○○同時郵寄來的，並以電話通知將照片換貼
      在該張身分證上，並未提及該張身分證係如何取得，亦不知係同案被告丁○○
      撿到的等語。
（三）經查：
  １、扣案之「乙○○」國民身分證正本一張，係被害人乙○○於八十九年十月五日
      申請補發，且於九十年年初時，為同案被告丁○○所拾獲，被害人乙○○則於
      九十年一月二十九日，填具補領國民身分證申請書，以前開國民身分證業於九
      十年一月十六日在臺南市遺失為由，向南投縣竹山鎮戶政事務所申請補發等情
      ，業據同案被告丁○○供明在卷，並有南投縣竹山鎮戶政事務所九十二年二月
      十七日竹戶字第０九二００００三五三號函附之國民身分證請領記錄查詢、補
  領國民身分證申請書等件在卷可稽；被告甲○○、同案被告丁○○復均供承與
      被害人乙○○並不相識，有本院訊問筆錄可考，足證扣案之「乙○○」國民身
      分證正本一張，確屬贓物。
  ２、惟按刑法收受贓物罪，必須行為人對於所收受故買者係贓物有所認識，方能成
      立犯罪。而查，本案被告甲○○前開所辯，核與同案被告丁○○於本院審理時
      供陳之情節相符，且依前述，同案被告丁○○之前亦曾借用被告甲○○之國民
      身分證加以變造，顯見同案被告丁○○在此之前非但未曾持第三人之國民身分
      證委由被告甲○○變造，甚且係在徵得被告甲○○之同意下，始由被告甲○○
      提供個人身分證換貼成丁○○之照片，則以被告甲○○就同案被告丁○○請求
      變造國民身分證之經驗以觀，亦無從推認被告甲○○就扣案之「乙○○」國民
      身分證正本一張，係同案被告丁○○未經被害人乙○○同意，而以撿拾之方式
      取得之事實，有所知悉。另參以持有他人國民身分證之原因，不止一端，以竊
      盜、搶奪、強盜、侵占遺失物等手段取得者，固有之，事先徵得他人之同意而
      取得，亦屬常見。是以同案被告丁○○既未告知被告甲○○係如何取得扣案之
      「乙○○」國民身分證正本，自難期被告甲○○能由如何之管道查悉扣案之「
      乙○○」國民身分證係由同案被告丁○○所撿拾。被告甲○○辯稱：並不知扣
      案之「乙○○」國民身分證正本一張，係屬贓物等語，即非無稽。
  ３、公訴人復未能提出其他確切之證據證明被告甲○○對於所收受之「乙○○」國
      民身分證係屬贓物一節，確有認識，揆諸前揭說明，自無法以收受贓物罪相繩
      。此外，本院亦查無任何證據足認被告甲○○確有公訴人所指之收受贓物犯行
      ，不能證明被告甲○○此部分犯罪，依首開說明，應依法諭知無罪之判決。
據上論斷，應依刑事訴訟法第二百九十九條第一項前段、第三百零一條第一項，刑法
第二十八條、第五十六條、第二百十二條、第二百十四條、第五十五條、第六十二條
前段、第四十一條第一項前段、第七十四條第一款、第三十八條第一項第二款，罰金
罰鍰提高標準條例第一條前段、第二條，判決如主文。
中      華      民      國      九十二      年    五    月    二十一    日
                                臺灣臺中地方法院刑事第二庭
                                    法  官  莊  嘉  蕙
右正本證明與原本無異。
如不服本判決，應於送達後十日內向本院提出上訴狀（須附繕本），上訴於臺灣高等
法院臺中分院。
                                    書記官
中      華      民      國      九十二      年    五    月    二十一    日
附錄論罪科刑法條
刑法第二百十二條：
偽造、變造護照、旅券、免許證、特許證及關於品行、能力服務或其他相類之證書、
介紹書，足以生損害於公眾或他人者，處一年以下有期徒刑、拘役或三百元以下罰金
。
刑法第二百十四條：
明知為不實之事項，而使公務員登載於職務上所掌之公文書，足以生損害於公眾或他
人者，處三年以下有期徒刑、拘役或五百元以下罰金。
附表：
  一被告甲○○於事實欄一所示時、地，委託綽號「小四」者換貼同案被告丁○○照
    片之變造「甲○○」國民身分證正本一張。
  二被告甲○○委託綽號「小四」者換貼同案被告丁○○照片之變造之「甲○○」第
    一次補發之國民身分證正本一張。
  三被告甲○○於九十年二月二十六日申請補發黏貼甲○○照片之「甲○○」第二次
    補發之國民身分證正本一張。


司法院資訊處製作；財團法人民間司法改革基金會備份。
